【裁判字號】    88,上訴,1319
【裁判日期】    890607
【裁判案由】    殺人等
【裁判全文】
臺灣高等法院臺中分院刑事判決                  八十八年度上訴字第一三一九號
    上  訴  人
    即  被  告  戊○○
                庚○○
    共      同
    選任辯護人  甘龍強律師
右列上訴人等因殺人等案件，不服臺灣臺中地方法院七十九年度重訴字第一七八五號
中華民國八十八年四月七日第一審判決（起訴案號：臺灣臺中地方法院檢察署七十八
年度偵續字第六二號、七十八年度偵字第八五四一號），提起上訴，本院判決如左：
    主  文
原判決關於戊○○、庚○○部分撤銷。
戊○○殺人，處有期徒刑拾貳年，褫奪公權陸年，減為有期徒刑捌年，褫奪公權肆年
。
庚○○證人，於執行審判職務之公署審判時，及於檢察官偵查時，於案情有重要關係
之事項，供前具結，而為虛偽陳述，處有期徒刑拾月。
    事  實
一、戊○○於民國（下同）七十八年三月四日晚間十一時許，與丁○○至台中市○○
    路「統一租車行」（即原「六六九車行」），向案外人林芳瑛承租車牌號碼七○○—五八八二號裕隆白色飛羚小客車，準備翌日前往高雄參加戊○○之友蔡文畢
    （綽號阿木）之妹蔡美雪之婚禮，承租手續辦妥後，該車先交由丁○○駕駛，沿
    健行路、美村路、五權西路、五權路至五權五街口戊○○經營之熱情理髮廳。同
    日晚間十一時四十分許，戊○○即邀同丁○○、蔡文畢、許秀華、林福明、陳文
    卿（戊○○之弟），沿五權路、中山路行駛至中山路與原子街口之「名洋餐廳」
    飲酒，至翌日（即三月五日）凌晨二時二十分許，一行人再沿中山路、仁愛街到
    民族路「市內車卡拉ＯＫ」店喝酒，至同日凌晨三時四十分許席散，丁○○駕駛
    上開小客車搭載戊○○、許秀華沿民族路欲往五權路上之「玲瓏萊理髮廳」尋找
    丁○○之女友葉素玲（為逾期居留之印尼人），車行至五權路及民族路口，因汽
    油耗盡，丁○○乃換計程車至五權路、復興路口之加油站購油，加油後於同日凌
    晨四時十五分許，行至玲瓏萊理髮廳，丁○○將車交予戊○○使用，續由戊○○
    駕駛上開小客車搭載許秀華至熱情理髮廳稍事休息後，即駕駛上開小客車使許秀
    華坐於前座，沿五權路、轉英才路由南往北方向行駛，欲送許秀華回大雅路六二
    四號來福賓館之住處，於當日凌晨五時五分至十分左右，車行至英才路二三○號
    前，因戊○○一夜飲酒精神不濟，疏未注意劉來富騎五六○—七一八二號重型機
    車已摔倒該處，致煞避不及撞上劉來富身體（起訴書未載是否有撞傷，亦未起訴
    過失傷害），此時戊○○理應下車察看，並為適當之救護措施，詎戊○○不此之
    圖，明知車輪輾過人身，足以使人死亡，竟突萌殺人之犯意，續行前進，欲輾過
    劉來富後逃逸，又因劉來富身材高大，該車輪未能輾過而後滑，乃再加足油門，
    終於輾過劉來富之腹胸部，並拖行十餘公尺後，將劉來富棄置現場，迅即往大雅
    路方向逃逸，劉來富經行經該處之賣豬血商人涂文賢及計程車司機乙○○先記明
    該逃逸之車牌號碼七○○—五八八二號後分別向警方報案，並送醫急救，於同日
    上午六時許，劉來富因胸腹部被輾壓腔內出血（即上胸部、乳部、前腋窩部、側
    胸部、乳下部挫傷多處合併兩側多數肋骨骨折及內出血、季肋部、心窩部、上腹
    部、臍部及下腹部挫傷合併兩側部分肋骨骨折及內出血）外傷性休克死亡。
二、庚○○明知丁○○與戊○○等人在「市內車卡拉ＯＫ」店內飲酒期間並未單獨離
    開，更未單獨駕駛上開小客車至玲瓏萊理髮廳，詎庚○○基於迴護戊○○之整體
    意思，先於臺灣臺中地方法院檢察署七十八年偵字二七四八號戊○○、丁○○被
    訴過失致死案件七十八年四月六日檢察官訊問時，供前具結，證稱丁○○於三月
    五日凌晨曾至玲瓏萊理髮廳二次，一次在四點至五點之間，係單獨駕車前來，一
    次為五點四十分，係開車載戊○○、許秀華同來；並證稱：丁○○曾向其說發生
    一件事情很嚴重，可能會判死刑或十幾年等語，而於案情有重要關係之事項為虛
    偽陳述，致臺灣臺中地方法院檢察署檢察官採信其之證詞，認定劉來富於五時五
    分至十分遭上開車牌號碼七○○—五八八二號小客車撞及當時，該小客車係由丁○○駕駛中，因而對丁○○依殺人罪提起公訴。嗣原審以七十八年度重訴字第七
    四四號判決判處丁○○殺人罪刑，經丁○○上訴於本院（七十八年度上重訴字一
    三號），庚○○於本院七十八年九月二十一日、七十九年六月五日審理時，供前
    具結復為前開之虛偽陳述。又丁○○屢經本院判處罪刑，分別經最高法院撤銷原
    判決，庚○○分別於本院八十年一月十七日（七十九年度上重更一字第六號）、
    八十年十二月十二日（八十年度上重更二字第十號）、八十三年九月六日（八十
    三年度上重更四第一三號）、八十五年七月二十九日、八十六年四月十四日（八
    十五年度上重更五字第一八號）審理時，復為前開虛偽之陳述。
三、案經劉來富之妻己○○○及丁○○分別告訴及告發臺灣臺中地方法院檢察署檢察
    官偵查起訴。
    理  由
一、訊據上訴人即被告戊○○、庚○○均矢口否認右揭犯行，戊○○辯稱：渠等在市
    內車卡拉ＯＫ喝酒至凌晨五時二十分才離開，本件車禍時伊尚在店內飲酒，丁○○駕駛該小客車搭載伊與許秀華於五時四十分許至玲瓏萊理髮廳後，才由其駕駛
    該車，伊將許女送至熱情理髮廳後，許女即自行搭車離去，伊決無開車行經案發
    地點，更無輾斃被害人劉來富云云。被告庚○○則以：丁○○確實於當日凌晨四
    時至五時之間，曾一人獨自駕車至玲瓏萊理髮廳，約停留三、四十分鐘離去，第
    二次約在天亮時與戊○○到玲瓏萊理髮廳，並於事發後二、三天對伊說發生一件
    事，可能會判死刑或十幾年徒刑等語，伊若有說謊即不得好死云云置辯。惟查：
  (一)、本件被害人劉來富係於七十八年三月五日凌晨五時五分至十分間（理由詳如後
      述），在台中市○○路二三○號前，遭七○○—五八八二號小客車駕駛人，故
      意輾壓致死等情，業據目擊證人乙○○、涂文賢記明車號、顏色及車輪特徵報
      警處理，並於丁○○被訴殺人案件中到庭證述甚詳，且事後警方自該小客車左
      前輪上採得附著之線頭，經送請內政部警政署刑事警察局鑑定結果，發現與被
      害人劉來富所穿褲子布料係屬同類纖維，有該局刑鑑字第七九七八號鑑驗通知
      書在卷可稽，被害人劉來富係遭輾壓致外傷性休克死亡，復經檢察官督同法醫
      師相驗屬實，制有勘驗筆錄、相驗屍體證明書及驗斷書可按，是被害人劉來富
      確係遭上開小客車駕駛人故意輾壓致死，已無疑問，該小客車係被告戊○○於
      七十八年三月四日晚間十一時許，向訴外人林芳瑛經營之統一租車行租用，自
      租用起至翌日清晨六時，僅有被告戊○○及丁○○二人駕駛該車，並無將該車
      借予他人駕駛，或由他人竊取之情，已由被告戊○○及丁○○所自承，是本件
      肇事者若非丁○○，則係被告戊○○，始符事理，斷無既非丁○○又非戊○○
      之理！
  (二)、而被害人劉來富之妻己○○○於七十八年三月十五日具狀對被告戊○○、丁○○二人提起告訴，其中被告丁○○經檢察官依殺人罪提起公訴，雖經原審判處
      罪刑，然經本院歷經九年審理五次更審，被告丁○○經判處無罪，已於八十七
      年一月十五日判決確定，業經本院調取該案歷次卷宗查明屬實，而丁○○均供
      稱伊搭載本案被告戊○○、許秀華自市內車卡拉ＯＫ店前往玲瓏萊理髮廳，至
      玲瓏萊理髮廳後即將該車交給被告戊○○駕駛，當時之時間係凌晨四時十五分
      左右。另證人丙○○於七十八年四月十三日偵查時結證：「上個月某一天，日
      期已記不得了，清晨四點左右，我到玲瓏萊理髮廳去作按摩，我要叫的小姐在
      做其他的客人，我就在樓下客廳泡茶，大概四點十五分許，看到丁○○駕駛車
      子過來，自己一個人進來，我看到戊○○下車並把車子開走，丁○○進來與我
      一起泡茶，不久他就在椅子上睡著了，我等了一陣子，就上去做按摩，大約六
      點多下樓，我看到丁○○還在那邊睡覺」等語（見七十八年偵字第二七四八號
      偵查卷第三十三、三十四頁）。再證人丙○○於本院審理時證稱（七十八年度
      上重訴字第一三號）：「我是想去理髮，四時十五分碰到上訴人（指丁○○）
      ‧‧‧我看到戊○○進來一下又出去」等語（見該案卷第八十四頁至第八十五
      頁），核與前開丁○○於偵查時供稱：「我是在四時十分到玲瓏萊理髮廳，到
      六、七點我就在那裡睡覺。」相較，到達時間雖有「五」分鐘之差，及睡覺時
      間亦雖有出入，然至少可以肯定丁○○最遲於案發當日凌晨四時十五分許已到
      達玲瓏萊理髮廳。次查本件承辦員警林隆茂於原審前開丁○○殺人案件及本院
      （七十八年度上重訴字第一三號）審理時，曾先後二次到庭結證：「案發後許
      秀華（按係案發日被告戊○○以新台幣三千元買出場之小姐，金額單位以下同
      ）曾在電話中說當天（指七十八年三月五日）是上午四點多離開市內車卡拉Ｏ
      Ｋ店」等語（見原審七十八年重訴字第七四四號卷第一五二頁、本院七十八年
      度上重訴字第一三號卷第一二二頁），另許秀華亦不否認案發後承辦刑警曾打
      電話給她之事實（見上開本院卷第一零一頁反面），並稱：「我於當日上午四
      時多，曾表示要離開市內車卡拉ＯＫ店」等語（見上開卷一○○頁），是當天
      上午四時許，被告戊○○在許秀華要求下，叫丁○○開車載其等人離開市內車
      卡拉ＯＫ店，非無可能，況且許秀華所稱當日上午四時多離開市內車卡拉ＯＫ
      店一節，復與前開證人丙○○及丁○○之供證，亦無抵觸之處。至肇事之七○○—五八八二號小客車係被告戊○○於七十八年三月四日晚間十一時許向位於
      台中市○○路之統一租車行（即六六九車行）承租後，由丁○○駕駛搭載被告
      戊○○，沿健行路、美村路、五權西路、五權路至五權五街口戊○○經營之熱
      情理髮廳，再沿五權路、中山路行駛至中山路與原子街口之名洋餐廳，後又沿
      中山路、仁愛街到民族路與中華路口之市內車卡拉ＯＫ，離開市內車卡拉ＯＫ
      店後，沿民族路至五權路，因汽油用罄，經丁○○前去加油站購油加入後，繼
      續駛往玲瓏萊理髮廳等情，業據丁○○於警訊時供明，姑不論所述各處到達、
      停留、離開之時間，單就行駛之路線與中途汽油用罄之事實，與許秀華（見七
      十八年度偵字第二九六五號偵查卷第十六頁）及被告戊○○（七十八年度偵字
      第二七四八號偵查卷第十七頁背面）之供述，均相吻合。而查從統一租車行至
      該車汽油用罄停車處，檢察官勘驗結果為六點六八公里，而前開本院勘驗結果
      為五公里三百五十公尺（見上更一字卷第一三八頁至一四○頁），雖前後二次
      估測或未盡相同，然前後距離約五、六公里左右要無疑異，依該小客車之出租
      人林芳瑛證稱其等租車業，都只留一、二公升之汽油，只夠租用人行車至加油
      站等情（見前開上重訴卷第六十三頁背面），而以該車為裕隆飛羚一○一型小
      客車，每公升約可行駛十公里左右，再加上上開行駛路線，並非持續行駛，於
      引擎怠速空轉及每次啟動之耗油量，均較行駛途中為多，此乃周知之事實，準
      此，丁○○駕駛該車，斷續行駛五、六公里，於該汽車酌留量少於一公升時，
      其於民族路與五權路口因汽油用罄而停車，與之事理並不相違。再依台中市警
      察局消防隊緊急傷病送醫服務登記簿所載：目擊本件被害人劉來富遭撞擊之證
      人乙○○報案時間為「三月五日五時十分」，由乙○○目睹後開車至報案地點
      ，停車進入警局，依距離推算，至少須三至五分鐘，是推測肇事時間應在五時
      五分至十分左右。因此，該七○○—五八八二號小客車既於三月五日清晨五時
      五分至十分左右，在英才路上肇事，後往大雅路方向逃逸，何能於五時十分許
      趕抵位在民族路上之市內車卡拉ＯＫ店？從而被告戊○○供稱其等於五時十分
      左右由市內車卡拉ＯＫ店出來一節，衡情即非可能，則被告庚○○所證：丁○○曾於當日凌晨四時至五時間，獨自一人至玲瓏萊理髮廳云云，亦不足採信。
      又查被告戊○○與許秀華二人，均一再供稱當天晚上乘坐丁○○所駕駛該小客
      車，由名洋餐廳到市內車卡拉ＯＫ店，再至玲瓏萊理髮廳之整個過程，並未經
      過肇事地點台中市○○路二三○號，更無發生車禍肇事（見上開上重訴卷第一
      ○○至一○二頁及上重更五卷第三十頁），而依前所述，丁○○在玲瓏萊理髮
      廳將前開肇事車輛七○○—五八八二號小客車交給被告戊○○使用之時間，為
      當日凌晨四時十五分許，此後即未曾再開過該車，已如前述，至被害人劉來富
      在英才路二三○號前為該小客車輾壓致死之時間，則為同日凌晨五時五分至十
      分之間，業據目擊證人乙○○、涂文賢一致證實（見前開第二九六五號偵查卷
      第十三頁、上重更三卷第一一一、一一二頁），是該小客車之駕駛人非丁○○
      其人，已甚為灼然。
  (三)、況本件案發後，被告戊○○曾透過其朋友綽號「胖吉」之陳明吉與被害人之配
      偶己○○○和解，被告戊○○同意賠償一百萬元，嗣後因被告戊○○要求被害
      人之妻己○○○保證在法庭作證時，要說其夫非戊○○所撞，為己○○○所拒
      絕而變卦，祇先付了十萬元，亦經證人即曾參與該項和解之胡曜當、涂明仁及
      己○○○等人分別證述屬實（見上開上重訴卷二第十二頁、第九十頁、上重更
      三卷第四十七頁至四十九頁、原審上開重訴卷第五十一頁、第五十二頁），其
      中證人胡曜當復曾進一步證述：「戊○○及陳明吉均曾承認，戊○○因駕駛技
      術不佳而撞死劉來富，要求我等講好話，美言幾句，且欲送錢賄賂，為我拒絕
      等語」（見前開上重訴卷一第二九二頁）。再參以被告戊○○坦承其與被害人
      劉來富家屬進行和解過程中，並未通知丁○○，丁○○並不知和解之事（見前
      開上重更二卷第六十四頁背面），又被告戊○○亦曾至中國醫藥學院太平間祭
      拜被害人等情，果被告戊○○並非開車撞擊並輾壓被害人劉來富致死之人，則
      被告戊○○縱自認係該肇事車輛之租用名義人，必然要求丁○○一同出面祭拜
      被害人並參與和解，以示本身清白，始合情理，豈有丁○○根本不知和解之事
      ？而由被告單獨央求朋友出面商談和解之理！且被告戊○○經實施測謊結果，
      就否認駕車撞死劉來富及教唆丁○○頂替部分，呈明顯說謊反應，此有法務部
      調查局台中市調查站（七九）中法第一六四號函附卷可稽（七十八年度偵續字
      第六二號卷九十二頁、第九十三頁）。
  (四)、另被告庚○○雖於事實欄所載之各次訊問時證稱：丁○○當日凌晨四至五時間
      ，曾自己一個人開車至玲瓏萊理髮廳，大約半小時後，於四時五十分許離開，
      第二次約在五時四十分左右，載戊○○進來云云。但查其所證情節與前開證人
      丙○○所述情節相違，且其於第一次警訊時謂：「丁○○一個人來時沒有說什
      麼，只喝一、二杯茶即離開，時間為四時五十分，沒有其他人與其同車」，其
      後於七十九年六月五日本院審理時則稱：「當天上午四至五時，丁○○有來找
      其女朋友，約在上午五時許離去，其女友沒有一起離開」（見上開上重訴字卷
      第十頁），迨八十年一月十七日作證時又改稱：「是四至五時去的，他去泡茶
      」（見上重更一字卷第三十四頁背面），又證稱：「被告當天到玲瓏萊理髮廳
      二次，第一次早上四至五點，第二次近六點，是去探他女友。」（見前開上重
      更五卷第四十八頁背面至第四十九頁），姑不論丁○○係為被告戊○○開車之
      人，於被告戊○○等人在室內車卡拉ＯＫ店中飲酒，在未經告知被告戊○○或
      在座之人，或約明返回時間之情形下，任意自行駕車外出已逾常情。且就被告
      庚○○前開證述內容，先謂丁○○至玲瓏萊理髮廳之目的在於泡茶，後改稱找
      其女友（按係葉素玲，為逾期居留之印尼人，案發後已不知去向），已屬兩歧
      。況且丁○○倘若僅為泡茶之故，應無深夜一人特地開車離開室內車卡拉ＯＫ
      店至玲瓏萊理髮廳喝茶之必要，若謂其為找女友，則離開時必邀其女友同行，
      或告知被告庚○○（按係玲瓏萊理髮廳之經理）轉達，惟實際則不然，足見庚○○所言難以輕信。又被告庚○○曾受僱為被告戊○○工作一年多，業為被告
      戊○○所是認（見上開上重訴卷第三十四頁），且被告庚○○亦自承於案發時
      僅認識丁○○約一、二個月餘，然遍查本案之證人，除被告庚○○外，未有丁○○告知「發生一件事，可能判死刑或十幾年」之證述，本案肇事後，警方積
      極追查逃逸之肇事者，已見諸報端，以丁○○與被告庚○○間僅認識約一、二
      個月之交情，丁○○是否會將此事告知被告庚○○？被告於聽聞後又不予追問
      ，在在均與事理不合，從而，被告庚○○之上開證詞，顯然不足採信，其證稱
      ：「丁○○第一次於四點至五點間曾獨自至玲瓏萊理髮廳，嗣於四點五十分許
      離開，第二次於五點四十分與戊○○再至玲瓏萊理髮廳」云云，顯係故作被告
      戊○○不在場之證明，其為迴護被告戊○○之意圖，已甚為明確。綜上所述，
      被告戊○○、庚○○所辯諸節，均顯係卸責之詞，委不足採，本件事證已明，
      被告等犯行，均堪以認定。
二、核被告戊○○所為，係犯刑法第二百七十一條第一項之殺人罪，被告庚○○係犯
    同法第一百六十八條之偽證罪。又起訴書僅記載被告戊○○車有撞上劉來富身體
    ，未言及有撞傷，且未以過失傷害起訴，以被告戊○○係撞上劉來富後始萌殺人
    之犯意，與殺人罪間犯意各別，其既未經起訴，本院自毋庸審究。且被告庚○○
    係基於迴護被告戊○○犯行之整體意思，為完成訴訟訊問之目的，先於七十八年
    四月六日檢察官訊問時，供前具結，而為虛偽之陳述，嗣歷經事實欄所載多次傳
    訊，接續而為相同之證詞，為接續犯，應屬實質上一罪。公訴意旨雖僅起訴被告
    庚○○於本院七十八年九月二十一日審理時之犯行，惟事實欄所載之諸次犯行，
    既包括於被告迴護被告戊○○犯行之整體意思，為實質上一罪，本院自得一併審
    理，附此敘明。原審對被告戊○○、庚○○論罪科刑，固非無見，惟原審對被告
    戊○○併諭知褫奪公權六年，應引用之法條應係刑法第三十七條第二項，而原審
    竟引用刑法第三十七條第一項，此部分即有違誤，且原審認定被告庚○○非僅於
    審判職務之公署審判時有偽證之情形，並於臺灣臺中地方法院檢察署檢察官訊問
    時亦有偽證之犯行，然於主文漏未載明「及於檢察官偵查時」等字，亦有未當，
    被告戊○○、庚○○上訴，均以前詞否認犯罪，雖均無理由，惟原審判決既有前
    揭可議，自應由本院將原審判決關於戊○○、庚○○部分撤銷改判，爰審酌被告
    戊○○之素行、智識程度，惟於開車時不慎撞及被害人後，不思加以救助，竟仍
    加速輾壓而過，取人性命，惡性重大，且事後又狡言卸責，復未與被害人家屬達
    成和解，被告庚○○意圖迴護被告戊○○，而虛偽證言，使丁○○被訴殺人案件
    ，歷時九年始能昭雪，被告二人所致生之損害鉅大及二人犯後態度等一切情狀，
    分別量處如主文第二項、第三項所示之刑，而被告戊○○部分，依其犯罪之性質
    ，認有宣告褫奪公權之必要，併諭知褫奪公權六年。又被告戊○○犯罪時間，係
    於七十九年十月三十一日以前，合於中華民國八十年罪犯減刑條例規定基準日之
    前，應依該條例第二條第一項第一款第三目之規定，減其宣告刑三分之一，為有
    期徒刑八年，及褫奪公權四年，而被告庚○○之整體犯行，惟其八十年一月十七
    日、十二月十二日、八十三年九月六日、八十五年七月二十九日、八十六年四月
    十四日等虛偽陳述行為，均在前開減刑條例規定基準日之後，參酌最高法院七十
    年臺非字一三五號判例意旨，自無上開減刑條例之適用，附此敘明。至被告戊○○聲請本院再送法務部調查局實施測謊，惟查前開丁○○被訴殺人案件，本院原
    擬對被告戊○○再次測謊，然經法務部調查局函覆本院稱：「被告戊○○業於七
    十九年三月十六日接受本局台中市調查站測謊檢查，如就相同事項施測，基於反
    覆辯述，易造成印象凝固效應，不宜重複實施」等語，有該局八十年五月一日函
    附卷（七十九年上重更一字第六號卷第一六四頁）可稽，是被告戊○○聲請，本
    院核無再予測謊之必要，附此敘明。
三、據上論斷，應依刑事訴訟法第三百六十九條第一項前段、第三百六十四條、第二
    百九十九條第一項前段，刑法第二百七十一條第一項、第一百六十八條、第三十
    七條第二項，中華民國八十年罪犯減刑條例第二條第一項第一款第三目、第四條
    第一項第五款、第八條、第十五條，判決如主文。
本案經檢察官甲○○到庭執行職務。
中      華      民      國    八十九     年      六       月     七     日
                                  臺灣高等法院臺中分院刑事第三庭
                                        審判長法  官  方  艤  駐
                                              法  官  廖  柏  基
                                              法  官  劉  連  星
右正本證明與原本無異。
如不服本判決應於收受送達後十日內向本院提出上訴書狀，其未述上訴之理由者並
得於提起上訴後十日內向本院補提理由書（均須按他造當事人之人數附繕本）。
                                              書記官  顏  子  良
中      華      民      國    八十九     年      六       月     九     日
附錄本判決論罪科刑法條全文：
刑法第一百六十八條
於執行審判職務之公署審判時或於檢察官偵查時，證人、鑑定人、通譯於案情有重要
關係之事項，供前或供後具結，而為虛偽陳述者，處七年以下有期徒刑。
刑法第二百七十一條第一項：
殺人者，處死刑、無期徒刑或十年以上有期徒刑。
                                              Ｑ


司法院資訊處製作；財團法人民間司法改革基金會備份。
